【裁判字號】    98,消債抗,303
【裁判日期】    990127
【裁判案由】    聲請免責
【裁判全文】
臺灣板橋地方法院民事裁定           98年度消債抗字第303號
抗  告  人  乙○(臺灣)商業銀行股份有限公司
法定代理人  甲○○
相  對  人  丙○○
代  理  人  陳昭全律師
上列抗告人因消費者債務清理免責事件，對於民國98年9 月8 日
本院98年度消債聲字第20號裁定提起抗告，本院裁定如下：
    主  文
原裁定廢棄。
    理  由
一、抗告意旨略以：相對人積欠銀行大筆債務之消費原因，大多
    數為向銀行預借現金及奢侈消費等非生活必要費用之支出。
    例如相對人於民國93年間因購買冷氣機而支出新臺幣（下同
    ）45,936元，然冷氣機並非生活必需品，其因而負擔超越自
    己本身所能承擔之債務，且日後更須負擔大量電費，足見相
    對人之生活水準高於一般人之生活水準，確有奢侈消費之情
    事。又相對人雖稱其於95年2 月間於旅行社所為之消費，實
    為資金周轉救急之用等語，然相對人以刷卡換現金之行為，
    已違反信用卡約定條款之規範，且其未使用信用卡預借現金
    功能可提供分期付款或收取較低額手續費方式，反而尋求民
    間資金周轉須收取高額手續費之方式，顯與常理不合。甚且
    ，相對人於95年間還款已有困難之際，未循正常管道向各金
    融機構申請協商還款，卻仍大量消費購物或為不當行為致負
    擔過重之債務，依消費者債務清理條例（下稱消債條例）第
    134 條第1 項第4 款之規定，應為不免責之裁定，惟原裁定
    未查，據以免除相對人之債務，而損及債權人之權益，實與
    消債條例之立法目的相悖，爰提起抗告，求予廢棄等語。
二、按法院為終止或終結清算程序之裁定確定後，除別有規定外
    ，應以裁定免除債務人之債務，消債條例第132 條定有明文
    。次按債務人有下列各款情形之一者，法院應為不免責之裁
    定，但債務人證明經普通債權人全體同意者，不在此限：(一)
    、於七年內曾依破產法或本條例規定受免責；(二)、隱匿、毀
    損應屬清算財團之財產，或為其他不利於債權人之處分；(三)
    、捏造債務或承認不真實之債務；(四)、因浪費、賭博或其他
    投機行為，致財產顯然減少或負擔過重之債務，而生開始清
    算之原因；(五)、於清算聲請前一年內，已有清算之原因，而
    隱瞞其事實，使他人與之為交易致生損害；(六)、明知已有清
    算原因之事實，非基於本人之義務，而以特別利於債權人中
    之一人或數人為目的，提供擔保或消滅債務；(七)、隱匿、毀
    棄、偽造或變造帳簿或其他會計文件之全部或一部，致其財
    產之狀況不真確；(八)、故意於財產及收入狀況說明書為不實
    之記載，或有其他故意違反本條例所定義務之行為，復為同
    條例第134 條所明定。又按消費者債務清理制度並非在使債
    務人恣意消費所造成之債務，轉嫁予債權人負擔，而債務人
    免責制度，應在鼓勵勤勞誠實之債務人，而非縱容債務人奢
    侈浪費，倘債務人於聲請清算前之相當期間內，利用信用金
    融之機會，恣意為非屬通常生活所需之鉅額消費或作奢侈性
    、浪費性之消費，而不在意日後履行返還之能力，反而算計
    消費者債務清理條例中之免責制度，濫用清算程序以規避其
    應負擔之償還責任，自與消費者債務清理條例之立法本旨有
    違。再者，消費者依清算程序清理債務，債權人已因之蒙受
    相當損失，其程序之進行應秉持公正與誠信，如債務人對於
    清算之原因有可歸責性，或有虛偽不實、違反誠信、違反本
    條例所定義務之行為，致害及債權人之權益，或影響清算程
    序之進行，自不宜予以免責（消債條例第134 條立法理由參
    照）。
三、經查：
(一)、依債權人國泰世華商業銀行股份有限公司（下稱國泰世華銀
    行）等6 家銀行向本院陳報相對人使用信用卡及現金卡消費
    明細之結果（見本院98年度消債聲字第20號卷第15頁至第59
    頁），相對人於短期內有大額且密集預借現金之情形。其中
    可見，相對人於94年10月間預借現金20萬元（見前揭消債聲
    卷第48頁、本院消債抗字第303號卷第18頁）；於94年11月
    30日預借現金20萬元（見前揭消債聲卷第36頁、本院99年1
    月20日公務電話紀錄表）；於95年1月12日預借現金20萬元
    （見前揭消債聲卷第56頁）；於95年2月6日領用貸款15萬元
    （見前揭消債聲卷第57頁）；於95年2月10日分別預借現金
    66,000元（見前揭消債聲卷第48頁）、35,400元（見前揭消
    債抗卷第20頁）；足見相對人單次預借現金數額實屬過高，
    提領之次數亦頻繁，與其通常生活所需並不相當，堪認相對
    人之負債原因顯與其不當消費之情形有關。相對人恣意為非
    屬通常生活所需之鉅額消費或作奢侈性、浪費性之消費，而
    不在意日後履行返還償債之能力，自與前開立法本旨有違。
(二)、相對人雖又陳稱其於95年2月8日至聯營旅行社分別刷卡消費
    35,150元、66,600元，共計101,750元，惟該項消費金額並
    非係旅遊消費，而係換取現金約7 至8 萬元，且將該款項用
    以支付銀行最低應繳金額及家中生活費用等語。惟查，相對
    人先於95年2月6日向華南商業銀行股份有限公司（下稱華南
    銀行）一次領用貸款金額15萬元（見本院前揭消債聲卷第57
    頁、消債抗卷第13頁）；又於同年月8日至聯營旅行社刷卡
    換取現金約計7至8萬元；復於同年月10日分別向台北富邦商
    業銀行股份有限公司預借現金66,000元（見前揭消債聲卷第
    48 頁）、向國泰世華銀行預借現金35,400元（見前揭消債
    抗卷第20頁），總計相對人自95年2月6日起至同年月10日止
    ，短短5日內即取得現金借款計32萬元以上（計算式為15萬
    元＋66,000元＋35,4 00元＋7萬元＝32萬元），顯已逾通常
    生活必要支出之金額，則相對人所稱其以刷卡換現金係為支
    付家庭生活費用云云，顯屬不實。
四、綜上，本院經審酌相對人之信用卡、現金卡消費明細資料，
    認相對人應有「因浪費、賭博或其他投機行為，致財產顯然
    減少或負擔過重之債務，而生開始清算之原因」情事存在，
    原審以本件相對人並無消債條例第134條第4款所定之情事，
    故准予相對人免責，尚有未洽。抗告意旨指摘原裁定不當，
    求予廢棄，應認為有理由；又本件相對人是否准予免責，仍
    有調查證據之必要，爰將原裁定廢棄，並發回原法院更為適
    當之處理。
五、據上論結，本件抗告為有理由，依消債條例第11條第2 項、
    第15條，民事訴訟法第492 條前段、第95條、第78條，裁定
    如主文。
中    華    民    國    99    年    1     月    27    日
                  民事第三庭  審判長法  官  朱耀平
                                    法  官  陳映如
                                    法  官  邱育佩
正本係照原本作成。
不得再抗告。
中    華    民    國    99    年    1     月    27    日
                                    書記官  彭麗紅

司法院資訊處製作；財團法人民間司法改革基金會備份。
